臺灣新竹地方法院刑事判決　　　　　　　 95年度易字第283號
公　訴　人　臺灣新竹地方法院檢察署檢察官
被　　　告　甲○○
輔　佐　人
即被告之妻　丙○○
指定辯護人　本院公設辯護人乙○○
上列被告因妨害公務案件，經檢察官聲請簡易判決處刑（九十五
年度偵字第二０三六號）後，本院竹東簡易庭認為不宜以簡易程
序為之，而改依通常程序審理後，本院判決如下：
    主  文
甲○○無罪，令入相當處所施以監護年。
    理  由
一、本件公訴意旨略以：被告甲○○因於民國九十五年三月三十
    日十九時二十分許，在新竹縣竹東鎮○○路○段某處，與人
    發生車禍，而至新竹縣竹東鎮○○路○段九五號新竹縣警察
    局竹東分局二重埔派出所處理車禍事宜後，因不滿員警趙振
    東請其在外等候另名員警詹桂炎，竟於同日二十三時三十五
    分許，在二重埔派出所內，以客家話「屌你媽」等穢語，侮
    辱依法執行職務之員警趙振東，而認被告甲○○涉犯刑法第
    一百四十條第一項之侮辱公務員罪嫌等語。
二、按被告心神喪失者，應於其回復以前停止審判；前二項被告
    顯有應諭知無罪或免刑判決之情形者，得不待其到庭，逕行
    判決，刑事訴訟法第二百九十四條第一項、第三項定有明文
    。查本案被告甲○○經本院依法傳喚、拘提後，因其患有精
    神分裂症疾病，並因症狀干擾出現暴力行為，而在行政院國
    軍退除役官兵輔導委員會竹東榮民醫院（下稱竹東榮民醫院
    ）住院治療，無法出院等節，有新竹縣警察局竹東分局九十
    五年七月三十一日函暨本院核發之拘票、報告書、竹東榮民
    醫院九十五年八月十一日函暨所附之病歷摘要及治療記錄、
    本院公務電話記錄表在卷可查（分別參本院卷第二０至二四
    、二七至四七、一九頁），核與輔佐人即被告之妻徐美珍到
    庭陳述被告在醫院時常因不合作及具暴力傾向而被醫院綁起
    來等語（參本院卷第七三頁）相符，並有本院電話記錄表在
    卷可查（參本院卷第六三頁）；而本院將被告送請行政院衛
    生署桃園療養院（下稱桃園療養院）為精神鑑定結果，亦認
    被告甲○○於行為時係屬於心神喪失之狀態（詳後述）一節
    ，有該院九十六年一月三十日函在卷可查，本院考量被告上
    揭情狀及恐其無法為完全之陳述，及本院認被告應為無罪之
    諭知（詳後述），是除依刑事訴訟法第三十一條第一項規定
    指定本院公設辯護人為被告辯護、通知被告配偶丙○○到庭
    陳明為被告輔佐人為被告陳述意見外，並依上開規定，爰不
    待被告到庭，逕行判決，合先敘明。
三、訊據被告對於有於上開時地以穢語侮辱執行公務之公務員之
    犯罪事實，坦白承認，核與蒐證錄音帶、錄音譯文及新竹縣
    警察局竹東分局員警趙振東出具之偵查報告表等內容相符，
    堪認為真。公設辯護人則辯以：被告為本案犯罪時精神狀況
　　為心神喪失，依法應為無罪判決，並請求送監護等語。經查
  　：
（一）按刑法上之心神喪失與精神耗弱，應依行為時精神障礙程
    　度之強弱而定，如行為時之精神，對於外界事務全然缺乏
    　知覺理會及判斷作用，而無自由決定意思之能力者，為心
    　神喪失；且刑法上所謂心神喪失人，非以其心神喪失狀態
    　毫無間斷為必要，如果行為時確在心神喪失之中，即令其
    　在事前事後偶回常態，仍不得謂非心神喪失人；而是否心
    　神喪失，乃屬醫學上精神病科之專門學問，應由專門精神
    　病醫學研究之人予以診查鑑定，方足斷定，最高法院二十
      六年度渝上字第二三七號、二十四年度上字第二八四四號
      、四十七年度臺上字第一二五三號判例可資參照。
（二）被告甲○○因精神狀況極度不穩定，且有暴力傾向，而無
      法於本院審理時到庭應訊等節，據被告輔佐人即其妻丙○
      ○於本院審理時陳述：被告在十幾年前就有精神分裂的情
      況，當時我們的兒子過世後，他就有這種狀況，我會逼他
      固定吃藥，本案發生前十天，他也在醫院，狀況也是不好
      ，是出院後拒回醫院，才又發生本案的事情等語明確（參
      本院九十六年五月八日審判筆錄第二頁）。
（三）本院向被告目前就診之醫院函查，其結果以：被告甲○○
      於案發前之九十二年間，因對警察出現攻擊行為，而送至
      財團法人為恭醫院（下稱為恭醫院）精神門診治療，於同
      年六月因未規則服藥，再次出現攻擊行為，當時送至為恭
      醫院住院治療，於九十四年六月出院後，因服藥規則性差
      ，而導致精神症狀不穩，近日出現失眠、易怒、自言自語
      、聽幻覺、被害妄想、攻擊行為，於九十五年四月十一日
      入本院治療，其住院期間，因精神症狀干擾而多次出現暴
      力行為，給予抗精神藥物及心理學支持等情，有該院上開
      九十五年八月十一日竹醫醫字第０九五０００三七五八號
      函及所附之被告甲○○病歷摘要、治療紀錄、住院病歷及
      護理紀錄等資料在卷可查（見本院卷第二七至四七頁），
      足徵被告甲○○近年來因精神疾病及障礙，多次出入醫院
      接受治療，其為上揭侮辱公務員行為時之精神狀態確實異
      於常人。
（四）又被告罹患中度精神疾病，並領有中華民國殘障手冊，有
      該手冊在卷可稽（見偵查卷第一四、二四頁），而本案送
      桃園療養院鑑定被告甲○○精神狀況，其結果認：「林員
      （指被告）於七十九年開始吸食安非他命，持續使用約四
      至五年，當時使用頻率為幾乎天天使用，…最後一次使用
      時間為九十五年四月接受住院治療之前，應符合安非他命
      依賴之診斷。…七十九年林員開始出現被害妄想、失眠、
      易怒等精神症狀，當時未曾治療，九十二年林員出現攻擊
      行為…門診治療，…同年六月因未規則服藥，再次出現攻
      擊行為…住院治療，…九十五年四月因被害幻想、易怒、
      聽幻覺、失眠、攻擊行為…住院治療，…縱使林員一段時
      間未使用安非他命，仍有明顯的負性精神症狀，且林員之
      精神症狀表現，與學理上認為的安非他命誘發之精神疾患
      ，例如情感表達適切、活力增高、性慾增強等表現並不相
      同，應符合精神分裂症之診斷。…林員對於聽幻覺以及妄
      想的經驗深信不疑，相信警察說自己是叛國賊，且認為警
      察是從地上鑽上來的，顯示缺乏現實感。表示自己不服警
      察，所以要踢他們，認為自己被判叛國罪，顯示林員直接
      受精神症狀全面及立即的影響，導致錯誤判斷，對於行為
      後果也顯然不夠了解。林員完全依照錯誤判斷而行事，顯
      示其衝動控制力不佳。綜而言之，涉案當時之精神狀態，
      應已達心神喪失之程度」等情，有該院九十六年一月三十
      日桃療衛醫字０九六００００六七三號函暨所附之精神鑑
      定報告書一份附卷可稽（見本院卷第五六至六０頁）。
（五）綜上所述，被告於案發前，本即患有精神分裂症，雖曾陸
      續至醫院就診治療，惟並未規則服藥，致其前開精神疾病
      迄今仍持續存在，且有多次暴力攻擊行為，佐以上開精神
      鑑定報告書之鑑定結果，應認被告行為屬精神分裂患者之
      怪異、衝動、暴力行為，即被告對於其為本件侮辱執行職
      務公務員之行為之社會意涵與法律效果或責任之理解與判
      斷已與常人全然不同，核其行為乃因精神分裂症而導致，
      且無自主性及可控制性可言，應認被告於行為時，確實因
      精神障礙致不能辨識其行為違法，且欠缺依其辨識而行為
      之能力，而處於心神喪失之狀態一節，堪以認定。
四、被告行為後，刑法部分條文業於九十四年一月七日修正，九
    十四年二月二日公布，九十五年七月一日施行，現行刑法第
    二條第一項規定：「行為後法律有變更者，適用行為時之法
    律，但行為後之法律有利於行為人者，適用最有利於行為人
    之法律。」，上開規定乃與刑法第一條罪刑法定主義契合，
    而貫徹法律禁止溯及既往原則，係規範行為後法律變更所生
    新舊法律比較適用之準據法，是刑法第二條本身雖經修正，
    但該條既屬適用法律之準據法，本身尚無比較新舊法之問題
    ，應一律適用裁判時之現行刑法第二條第一項之規定，為「
    從舊從輕」之比較，以決定適用之刑罰法律，先予敘明。且
    比較時應就罪刑有關之共犯、未遂犯、想像競合犯、牽連犯
    、連續犯、結合犯，以及累犯加重、自首減輕暨其他法定加
    減原因（如身分加減）與加減例等一切情形，綜其全部罪刑
    之結果而為比較，此有最高法院九十五年度第八次刑事庭會
    議決議可資參照。經查：
（一）被告行為時，刑法第十九條第一項規定：「心神喪失人之
      行為，不罰。」，修正後刑法第十九條第一項則規定：「
      行為時因精神障礙或其他心智缺陷，致不能辨識其行為違
      法或欠缺依其辨識而行為之能力者，不罰。」，揆諸本條
      之修正理由係「心神喪失」與「精神耗弱」之語意極不明
      確，其判斷標準難有共識，故改以行為人之辨識其行為違
      法，或依其辨識而行為之能力，是否屬不能、欠缺或顯著
      減低為斷，而本件被告行為時之精神狀態，依前開說明已
      達於心神喪失之程度，無論依修正前或修正後刑法第十九
      條第一項之規定，均屬不罰，對被告而言並無有利或不利
      之情形，自不生新舊法比較之問題，應逕依行為時即修正
      前刑法第十九條第一項規定論處。
（二）又拘束人身自由之保安處分，亦有罪刑法定原則及法律不
      溯及既往原則之適用。查被告行為後，刑法第八十七條關
      於監護處分之規定亦已於同上時間修正施行，修正前刑法
      第八十七條關於監護處分之規定為：「心神喪失而不罰者
      ，得令入相當處所，施以監護。因精神耗弱或瘖啞而減輕
      其刑者，得於刑之執行完畢或赦免後，令入相當處所，施
      以監護。前二項處分期間為三年以下。」，修正後則規定
      ：「因第十九條第一項之原因而不罰者，其情狀足認有再
      犯或有危害公共安全之虞時，令入相當處所，施以監護。
      有第十九條第二項及第二十條之原因，其情狀足認有再犯
      或有危害公共安全之虞時，於刑之執行完畢或赦免後，令
      入相當處所，施以監護。但必要時，得於刑之執行前為之
      。前二項之期間為五年以下。但執行中認無繼續執行之必
      要者，法院得免其處分之執行。」，比較修正前、後之規
      定，修正後之監護期間延長至五年以下，是新法規定顯然
      不利於被告，依前揭規定，即應適用行為時法即修正前之
      刑法第八十七條之規定。
（三）綜合全部罪刑之結果為整體比較後，以修正前刑法之規定
      對被告較為有利。
五、按心神喪失人之行為，不罰，修正前刑法第十九條第一項定
    有明文。又不能證明被告犯罪或其行為不罰者，應諭知無罪
    之判決，刑事訴訟法第三百零一條第一項亦有明文。查本案
    被告甲○○固有侮辱公務員之妨害公務行為，惟因其行為時
    已達心神喪失之狀態，揆諸上開規定，自應諭知被告無罪之
    判決。次按因心神喪失而不罰者，得令入相當處所，施以監
    護；期間為三年以下，修正前刑法第八十七條第一項、第三
    項定有明文。查本案被告甲○○雖因行為時心神喪失而不罰
    ，但審酌被告甲○○罹患精神分裂症，病識感低，不願自行
    規則用藥，且輔佐人即其妻於本院審理時亦陳稱：被告現在
    的狀況很不穩定，我去看他時，他都還在喃喃自語，這幾天
    我有跟醫院聯絡，看到他都被綁起來，是因為他有不合作及
    暴力傾向等情（參本院九十六年五月八日審判筆錄第二頁）
    ，足見被告自我行為控制力明顯不足，且具攻擊性，對其家
    庭及公眾安全均有高度危害性，應認有令被告入相當處所施
    以監護之必要，爰諭知令入相當處所施以監護三年之保安處
    分，以資保護其身心健康並維護社會安寧。
據上論斷，應依刑事訴訟法第四百五十二條、第三百零一條第一
項、第二項、第二百九十四條第一項、第三項，刑法第二條第一
項前段、修正前刑法第十九條第一項、修正前刑法第八十七條第
一項、第三項，判決如主文。
本案經檢察官林忠義到庭執行職務。
中　　華　　民　　國　　96　　年　　5　 　月　　31　　日
                  刑事第五庭  審判長法  官   楊惠芬
                                    法  官   吳靜怡
                                    法  官   楊麗文
以上正本證明與原本無異。
如不服本判決應於收受本判決後十日內向本院提出上訴書狀，其
未敘述上訴理由者，並得於提起上訴後十日內向本院補提理由書
狀( 均須按他造當事人之人數附繕本 )「切勿逕送上級法院」。
中　　華　　民　　國　　96　　年　　5　　月　　 31　　日
                                    書記官   蕭惠婷
